【裁判字號】    98,重上,486
【裁判日期】    990106
【裁判案由】    拆屋還地
【裁判全文】
臺灣高等法院民事判決                 98年度重上字第486號
上  訴  人  甲○○
訴訟代理人  吳金棟律師
被上訴人    財政部國有財產局台灣北區辦事處
法定代理人  丙○○
訴訟代理人  龔維智律師
複  代理人  張藝懷律師
上列當事人間請求拆屋還地事件，上訴人對於中華民國98年5月
13日臺灣臺北地方法院98年度重訴字第14號第一審判決提起上訴
，本院於98年12月23日言詞辯論終結，判決如下：
    主      文
原判決關於(一)命上訴人給付新臺幣壹仟柒佰玖拾陸元本息部分及
該部分假執行之宣告，(二)命上訴人按月給付超過新臺幣貳萬零捌
佰柒拾陸元及該部分假執行之宣告，均廢棄。
其餘上訴駁回。
第一、二審訴訟費用由上訴人負擔。
    事實及理由
一、按當事人於第二審不得提出新攻擊或防禦方法，但如係對於
    在第一審已提出之攻擊或防禦方法為補充者，不在此限，民
    事訴訟法第447條第3款定有明文。查本件被上訴人係主張上
    訴人無權占有其管理之國有土地，請求上訴人拆屋還地，上
    訴人於原審即抗辯其非無權占有，而係基於行使地上權意思
    占有，且已時效取得地上權；嗣上訴人上訴本院，固不抗辯
    時效取得所有權或地上權，惟辯稱其之單純占有，可依民法
    第944條、第962條規定排除被上訴人之請求（見本院卷第74
    頁反面），仍係基於其於第一審即提出占有之事實所為之陳
    述，核屬攻擊或防禦方法之補充，依上開說明，應認上訴人
    以民法第944條、第962條規定為抗辯，尚屬適法，合先敘明
    。
二、被上訴人起訴主張：
  (一)坐落臺北縣新店市○○段○○段95之60、95之3、2之37、2
    之3 地號土地（下稱系爭土地）地為國有土地，伊為管理機
    關，乃上訴人無權占有使用系爭土地，於系爭土地上搭建鐵
    皮屋、棚架、設置苗圃、種植竹林，致伊損害，爰依民法第
    767 條規定，請求上訴人移除地上物，將系爭土地返還予伊
    ；又除上開2之3地號土地尚另有其他主管機關，不予主張外
    ，並依民法第179 條規定，就上開其餘地號土地，請求上訴
    人返還所受相當於租金之不當得利。而聲明：(一)上訴人應將
    系爭土地上之鐵棚架、工作室、辦公室、竹林、檳榔樹、菜
    園移除，將土地返還被上訴人（坐落位置、地號、面積詳如
    原判決所附臺北縣新店地政事務所土地複丈成果圖所示，下
    稱原判決附圖）。(二)上訴人應給付被上訴人新台幣（下同）
    2,071,152 元，及自起訴狀繕本送達之翌日起至清償日止，
    按年息5％計算之利息；暨自97 年7月1日起至返還土地之日
    止，按月給付被上訴人33,964元。(三)願供擔保，以代釋明，
    請准宣告假執行。
  (二)原審判決上訴人應將坐落系爭土地上如原判決附圖上所示A
    至J部分所示之鐵棚架、工作室、辦公室、竹林、檳榔、菜
    園拆除後，將系爭土地返還被上訴人；上訴人應給付被上訴
    人新臺幣1,254,565元加計法定遲延利息；及自民國97年9月
    9 日起至返還前項土地為止，按月給付被上訴人20,901元；
    駁回被上訴人其餘之請求。上訴人就其敗訴部分不服提起本
    件上訴，被上訴人於本院聲明：駁回上訴（被上訴人敗訴部
    分未據被上訴人上訴；上訴人於原審反訴全部敗訴部分亦據
    上訴人撤回對反訴之上訴，而均已告確定）。
三、上訴人則以：伊占有系爭土地種植竹木等已逾20年期間，前
    曾檢附必要文件，委託訴外人楊慶雄代理伊申辦因時效取得
    地上權登記，惟因被上訴人提起本件訴訟致地政機關駁回伊
    之申請。惟伊既占有系爭土地，依民法第944條、第952條規
    定，應認其合法占有，被上訴人請求拆屋還地及不當得利為
    無理由等語，資為抗辯。並聲明：(一)原判決不利於其部分廢
    棄。(二)被上訴人在第一審及假執行之聲請均駁回。
四、查系爭土地為中華民國所有，被上訴人為管理機關，並於民
    國76 年5月25日辦妥所有權第一次登記。上訴人現占有使用
    如原判決附圖所示A至J部分之系爭土地，就所占用土地部分
    ，於被上訴人提起本件訴訟前之97年 6月11日曾向臺北縣新
    店地政事務所（下稱新店地政事務所）申請為時效取得地上
    權登記，經於同年10月2 日駁回等事實，有土地登記簿謄本
    、土地登記申請書、土地登記案件駁回通知書（見原審卷第
    5至8、56、57頁）附卷可稽，並經原審會同地政人員至現場
    履勘及測量屬實，亦有卷附勘驗測量筆錄、新店地政事務所
    97年11月13日北縣店地測字第0970017298號函檢附複丈成果
    圖可稽（見原審卷第41至42頁、第71至72頁），且為兩造所
    不爭執，堪信為真。
五、被上訴人復主張上訴人無權占有系爭土地，則為上訴人所否
    認，並以前詞置辯，是本院所應審究者核為：(一)上訴人有無
    占有系爭土地之正當權源？被上訴人可否請求上訴人拆屋還
    地？(二)若無，則被上訴人依不當得利規定，請求上訴人返還
    其所受有相當租金之不當利益以若干金額為當？茲分別論述
    如下：
  (一)上訴人有無占有系爭土地之正當權源？被上訴人可否請求上
    訴人拆屋還地？
    1.當事人主張有利於己之事實者，就其事實有舉證之責任，
      民事訴訟法第277 條前段定有明文。又，以無權占有為原
      因，請求返還土地者，占有人對土地所有權存在之事實無
      爭執，而僅以非無權占有為抗辯者，土地所有權人對其土
      地被無權占有之事實無舉證責任，占有人自應就其取得占
      有係有正當權源之事實證明之（最高法院85年度台上字第
      1120號判決意旨參照）。本件系爭土地為中華民國所有，
      被上訴人為管理機關，有土地登記簿謄本可證，依上開說
      明，上訴人就其係合法占有之事實，自應負舉證之責。
    2.上訴人抗辯其及前手即其父母於76 年5月25日前即和平占
      有系爭土地，依民法第944條、第952條應推定係合法占有
      云云，固據其提出空照圖（附卷外）、土地四鄰證明書（
      見原審卷第45、58頁），及舉證人乙○○為證。證人乙○
      ○亦到庭證稱其印象中上訴人父母於民國60幾年即在系爭
      土地上開始種植竹筍，後上訴人母親過世即改由上訴人及
      其父種植筍及花木迄今等語，並就空照圖指出系爭土地所
      在位置（見本院卷第89頁反面、90頁）。
    3.按占有人於占有物上行使之權利，推定其適法有此權利。
      占有人，推定其為以所有之意思，善意、和平及公然占有
      者。民法第943 條、第944條第1項固定有明文。惟此係指
      物之占有人，縱令為無合法法律關係之無權占有，然其占
      有，對於物之真正所有人以外之「第三人」而言，仍應受
      占有之保護。此與該物是否有真正所有人存在及該所有人
      是否對其「無權占有」有所主張，應屬二事（最高法院96
      年度台上字第188 號判決要旨參照）。故實際上占有人對
      物之真正所有人，自難據以民法第944條及第952條規定，
      即足認其為合法占有，仍應就其占有具正當權源負舉證之
      責。惟依上訴人所舉之空照圖、土地四鄰證明書，及證人
      乙○○所述，縱足認可證上訴人及前手有占有系爭土地之
      行為，然尚無從證明其占有系爭土地具何正當權源（如基
      於行使地上權意思占有），所辯即無足採。
    4.綜上，系爭土地為中華民國所有，被上訴人為系爭土地之
      管理機關，上訴人既無法證明其占有具正當權源，被上訴
      人依民法第767 條規定，請求上訴人將如原判決附圖A至J
      部分所示之鐵棚架、工作室、辦公室、竹林、檳榔、菜園
      等拆除返還占用土地，即屬有理，應予准許。
  (二)被上訴人依不當得利規定，請求上訴人返還其所受有相當租
    金之不當利益以若干金額為當？
    1.按「依不當得利之法則請求返還不當得利，以無法律上之
      原因而受利益，致他人受有損害為其要件，故其得請求返
      還之範圍，應以對方所受之利益為度，非以請求人所受損
      害若干為準，無權占有他人土地，可能獲得相當於租金之
      利益為社會通常之觀念，是被上訴人抗辯其占有系爭土地
      所得之利益，僅相當於法定最高限額租金之數額，尚屬可
      採」，最高法院61年台上字第1695號判例可資參照。是被
      上訴人主張上訴人就上開95之60、95之3、2之37地號土地
      部分之無權占有，應給付相當於租金不當得利，核有理由
      【至於上開2之3地號土地因同時另有主管機關經濟部（見
      本院卷第86頁），被上訴人於原審即表示不請求】。
    2.次按利息、紅利、租金、贍養費、退職金及其他1 年或不
      及1年之定期給付債權，其各期給付請求權，因5年間不行
      使而消滅，民法第126 條定有明文。又按城市地方房屋之
      租金，以不超過土地及其建築物申報總價年息10為限，土
      地法第97條亦定有明文。再按公有土地及依平均地權條例
      第16條規定照價收買之土地，以各該宗土地之公告地價為
      申報地價，免予申報。是本院審酌系爭土地位居臺北縣新
      店市，附近工商業尚非發發達、學校林立，依其繁華之程
      度，認為被上訴人主張依照土地申報地價年息3%，堪稱適
      當。其中：
      (1)95之32地號部分：
        依據該地號之公告地價自89年7月以後皆為每平方公尺4
        ,000元，該地號上訴人無權占有之面積，如附件複丈成
        果圖B、D、F、G、H部分，共計1,717平方公尺，故被上
        訴人請求五 年相當於租金之不當得利共1,030,200元為
        有理由（計算式：4,000x1,717x3%x5=1,030,200元）。
      (2)95之60地號部分：
        該地號自上開92之32地號分割而來，故其公告地價以前
        開地號公告地價計算之，上訴人無權占有該地號如附件
        複丈成果圖A、C、E部分共計356平分公尺，故被上訴人
        請求五年相當於租金不當得利共213,600元為有理由（
        計算式：4,000x356x3%x5=213,600）。
      (3)2之37地號部分：
        該地號為同小段2之5地號分割出，依據同段2之5地號89
        年7 月起公告地價為每平方公尺500元、93年1月起公告
        地價為每平方公尺560元、96年1月起公告地價為每平方
        公尺500 元，上訴人無權占有該地號如附件複丈成果圖I
        部分141 平方公尺，故被上訴人請求五年相當於租金不
        當得利共8,969元為有理由（計算式：【92年7月至12月
        】500x141x3 %x6/12=1,058（四捨五入至整數位）；【
        93年1月至95年12月】560x141x3%x2=4,738；【96年1月
        至97年6月】500x141x3 %x18/12=3,173（四捨五入至整
        數位），三者相加1,058+4,738+3,173 = 8,969）。
      (4)綜上，被上訴人得請求五年相當於租金之不當得利共計
        1,252,769元（計算式1,030,200+213,600+8,969=1,252
        769）及自起訴狀繕本送達之翌日（97 年9月9日）起之
        法定遲延利息為有理由，超過該部分之請求，則屬無據
        。
      (5)至於被上訴人請求自起訴狀繕本送達之翌日（97年9月9
        日）起按月給付被上訴人相當於租金之不當得利在20,8
        76元之範圍內為有理由，超過該範圍之請求，為無理由
        。（計算式：95之32地號部分【4,000x1,717x3%x1/12=
        1,7170】、95之60地號部分【4,000x356x3%x1/12=3,56
        0】、2之37地號部分【500x141x3 %x1/12=176】，三者
        相加為20,876元），超過該範圍之請求，亦屬無據。
六、綜上所述，被上訴人本於民法第767 條、不當得利法則，訴
    請上訴人應將坐落系爭土地上如原判決附圖上所示A至J部分
    所示之鐵棚架、工作室、辦公室、竹林、檳榔、菜園拆除後
    ，將系爭土地返還被上訴人；上訴人應給付被上訴人新臺幣
    1,252,769元加計法定遲延利息；及自民國97 年9月9日起至
    返還前開占有土地為止，按月給付被上訴人20,876元，均為
    有理由，應予准許；逾此所為請求，為無理由，應予駁回。
    至於被上訴人敗訴部分，其假執行之聲請失所附麗，應併予
    駁回。原審就超過上開應准許部分（即被上訴人未請求之2
    之3 地號不當得利部分），為上訴人敗訴之判決，並為假執
    行之宣告，核屬訴外裁判，自有未洽。上訴意旨就此部分指
    摘原判決不當，求予廢棄，為有理由。至於上開應准許部分
    ，原審判命上訴人給付，並依被上訴人之聲請為准予假執行
    之宣告，於法核無不合。上訴意旨，就此部分，仍執陳詞，
    指摘原判決不當，求予廢棄，為無理由，應駁回其上訴。
七、本件為判決之基礎已臻明確，兩造其餘之陳述及所提其他證
    據，經本院斟酌後，認為均於判決之結果無影響，亦與本案
    之爭點無涉，自無庸逐一論述，併此敘明。
八、據上論結，本件上訴為一部有理由，一部無理由，依民事訴
    訟法第450條、第449條第1項、第79條但書，判決如主文。
中    華    民    國    99    年    1     月    6     日
                  民事第二庭
                        審判長法  官  吳謙仁
                              法  官  蘇瑞華
                              法  官  黃莉雲
正本係照原本作成。
如不服本判決，應於收受送達後20日內向本院提出上訴書狀，其
未表明上訴理由者，應於提出上訴後20日內向本院補提理由書狀
（均須按他造當事人之人數附繕本）上訴時應提出委任律師或具
有律師資格之人之委任狀；委任有律師資格者，另應附具律師資
格證書及釋明委任人與受任人有民事訴訟法第466條之1第1項但
書或第2項（詳附註）所定關係之釋明文書影本。
中    華    民    國    99    年    1     月    6     日
                              書記官  周月琴
附註：
民事訴訟法第466條之1（第1項、第2項）：
對於第二審判決上訴，上訴人應委任律師為訴訟代理人。但上訴
人或其他法定代理人具有律師資格者，不在此限。
上訴人之配偶、三親等內之血親、二親等內之姻親，或上訴人為
法人、中央或地方機關時，其所屬專任人員具有律師資格並經法
院認為適當者，亦得為第三審訴訟代理人。

司法院資訊處製作；財團法人民間司法改革基金會備份。
